【裁判字號】    99,交上易,215
【裁判日期】    991110
【裁判案由】    過失致死
【裁判全文】
臺灣高等法院刑事判決               99年度交上易字第215號
上  訴  人  臺灣臺北地方法院檢察署檢察官
被      告  乙○○
上列上訴人因被告過失致死案件，不服臺灣臺北地方法院98年度
交易字第481 號，中華民國99年7 月6 日第一審判決（起訴案號
：臺灣臺北地方法院檢察署98年度偵字第12557 號），提起上訴
，本院判決如下：
    主  文
上訴駁回。
    理  由
一、公訴意旨略以：被告乙○○於民國98年5 月3 日凌晨0 時15
    分許，駕駛車牌號碼2955-DX 號自用小客車，沿臺北市○○
    ○○道路辛亥路匝道北向南方向行駛，其於車輛行進中應注
    意車前狀況，隨時採取必要之安全措施，而依當時情形又無
    不能注意之情事，竟疏於注意，適有被害人姚仲明騎乘車號
    AZS-022 號機車，沿辛亥路分隔島外側車道行駛，至建國南
    路口左轉時，亦疏未注意車前狀況，兩車不慎發生擦撞，姚
    仲明受有頭部鈍創傷、左下肢骨折、顱內出血，至98年5 月
    6 日晚間11時15分不治死亡，因認被告涉犯刑法第276 條第
    1 項之過失致死罪嫌等語。
二、按犯罪事實應依證據認定之，無證據不得認定犯罪事實；不
    能證明被告犯罪或其行為不罰者，應諭知無罪之判決，刑事
    訴訟法第154 條第2 項、第301 條第1 項分別定有明文。又
    認定不利於被告之事實，須依積極證據，苟積極證據不足為
    不利於被告事實之認定時，即應為有利於被告之認定，更不
    必有何有利之證據，最高法院30年上字第816 號判例意旨可
    資參照。
三、訊據被告乙○○固不否認曾於上開時間、地點駕駛車輛與被
    害人騎乘之機車碰撞，被害人姚仲明因而受有上開傷害，並
    不治死亡等事實，惟堅決否認有何過失致死犯行，辯稱：伊
    係綠燈直行，且未超速，並無違規行為，故無任何過失等語
    。檢察官認被告涉有上開過失致死罪嫌，無非係以被告之自
    白、告訴人即被害人之姊甲○○之指訴、道路交通事故現場
    圖、現場照片、檢察官相驗筆錄、相驗屍體證明書、檢驗報
    告書等，為其主要論據。查被害人因本件車禍受有頭部外傷
    致腦內出血、蜘蛛膜下腔出血、顱骨骨折，嗣不治死亡，固
    有告訴人甲○○之指訴、臺北市立聯合醫院（仁愛院區）診
    斷證明書、檢察官相驗筆錄、相驗屍體證明書、檢驗報告書
    等在卷可據，惟被告於本件交通事故是否有應注意、能注意
    而不注意之過失行為，且導致被告死亡之結果，厥為本件應
    論究之重點，經查：
（一）觀諸被告於警詢、偵查及原審審理中之陳述，並未坦承有
      何過失致死犯行，起訴意旨所載被告自白部分，容有誤會
      。
（二）本件並無證據證明被告行經肇事地點有駕駛車輛不依燈號
      行駛之行為：
      1.被告於案發後員警到場處理時，即供稱號誌為直行箭頭
        綠燈，有臺北市政府警察局大安分局交通分隊交通事故
        談話紀錄表附卷可參（98年度偵字第12557 號卷第36頁
        ），嗣於警詢、偵查、原審及本院審理時均堅稱其駕駛
        車輛沿建國高架道路下辛亥路匝道北向南方向穿越辛亥
        路時，係綠燈直行等語（見偵查卷第7 、10、58頁、原
        審卷第52頁反面、本院卷第32頁反面）。
      2.另經證人即與被告同車之丙○○於本院審理中證稱：伊
        不記得撞擊前之燈號，伊聽到被告大叫，撞上後，伊問
        被告為何沒有看到對方，被告說伊等行車方向是綠燈，
        伊抬頭看確實是綠燈等語（見本院卷第30頁反面）。
      3.經原審法院函調事發地點旁之憲兵隊監視器錄影畫面，
        亦因時隔已久無法調取，有該隊函文在卷可憑（見原審
        卷第42頁），無從憑以究明燈號情形。
      4.又被告駕駛車輛與被害人機車之碰撞地點，距離建國高
        架道路下辛亥路匝道北向南方向之建國南路路口停止線
        14公尺，有道路交通事故現場圖可佐（見偵查卷第35頁
        ），係於交岔路口發生車禍；事故當時被告駕車由北向
        南進入肇事地點，被害人則騎乘機車由南向北外側車道
        左轉，而該處道路之號誌運作，第一時相南北向均為直
        行箭頭綠燈，第二時相北向南為紅燈、南向北外側車道
        為直行及左轉見頭綠燈，雙方如依規定分別於第一或第
        二時相進入路口，則可避免事故發生，惟依目前跡證尚
        無法認定事故發生時號誌狀況等情，亦經臺北市車輛行
        車事故鑑定委員會鑑定意見書敘述甚明（見偵查卷第66
        頁）。
      5.經原審法院再送請國立交通大學鑑定本件事故肇事原因
        ，該校亦復以依卷附跡證尚無法判斷肇事時雙方號誌等
        情（見原審卷第41頁）。
      6.公訴人雖以被告當時行駛於第中間車道，如其為綠燈直
        行，其左右車道應有其他車輛併行，被害人機車如闖越
        紅燈左轉，應亦會撞到其他車道之車輛等語。然經證人
        丙○○於本院審理中證稱當時路上車不多等語（見本院
        卷第30頁反面），參以本件事故發生當時已為凌晨0 時
        15分許之深夜時分，事發地點復非商業聚集之地，衡情
        應屬人煙稀少，是尚不足以被害人機車並未與其他車輛
        發生撞擊一節，遽而推認被告駕駛車輛非依綠燈直行。
      7.綜上，本件查無證據可資認定被告有闖越紅燈之違規行
        為。
（三）關於被告駕車行經肇事地點時之車速部分：
      1.被告於警詢時，先後供稱伊時速在50公里以內，或約50
        公里左右，或感覺40至50公里等語（見偵查卷第7 、10
        、36頁）。
      2.被告所駕駛之車牌號碼2955-DX 號自用小客車並未於事
        故現場道路地面留下煞車痕，此有道路交通事故現場圖
        在卷可參，是無法經由煞車痕推算被告當時行車時速。
        又事故現場地面固留有4.3 公尺之刮地痕，且此刮地痕
        係被告車輛撞擊被害人機車右側車身後，被害人機車捲
        入被告車輛下方，被告車輛猶往前行4.3 公尺始為停止
        所造成，有被害人機車、被告汽車照片15紙、道路交通
        事故現場圖、臺北市政府警察局大安分局交通分隊道路
        交通事故補充資料表、現場照片12紙在卷可憑（見偵查
        卷第24至31、35、38至44頁）。然按刮地痕跡係物品倒
        地後因慣性或外力作用，使物品繼續前移所致，而煞車
        痕跡則係磨擦係數與機械煞車力配合輪胎所形成，二者
        成因不同，煞車痕為一般換算車速之標準，如將刮地痕
        視同煞車痕而據以換算車速，其採證法則即有違常理（
        最高法院83年度台上字第1655號判決意旨參照），故刮
        地痕跡並非煞車痕跡，無法據以判定行車速度，且該刮
        地痕係被害人機車所留，亦不能憑以認定被告之車速。
      3.再本件事故經臺北市車輛行車事故鑑定委員會鑑定，鑑
        定意見亦稱：就目前跡證尚不足以認定超速行駛等語，
        有該鑑定意見書在卷可參（見偵查卷第67頁）。
      4.檢察官雖主張被告行車間看到被害人時，兩車距離約12
        公尺，加上被告車輛撞上被害人機車後拖行之4.3 公尺
        ，推論被告將車輛停下需要16公尺之距離，其行車速度
        應為時速60公里等語。惟查，事故前被告所駕駛之車輛
        與被害人所騎乘之機車均保持前進狀態，故被告發現被
        害人時兩車之距離，並非完全為被告車輛之前進距離，
        如以雙方時速相當計之，被告約於發現被害人機車後，
        再行進6 公尺即發生撞擊，設若加上刮地痕，則為10.3
        公尺，經對照卷附「汽車煞車距離、行車速度及道路摩
        擦係數對照表」（見原審卷第28頁），其車速亦約為45
        公里，況此尚未計入被告看到被害人後所需之反應時間
        等因素，故上開推論亦不足以認定被告有超速駕駛之行
        為。
      5.故綜合卷內證據，尚無法證明被告有超速駕駛之情形。
（四）公訴意旨雖以被告駕駛車輛未注意車前狀況，且未採取必
      要之安全措施，然查：
      1.案發現場路幅甚寬，於被告之行車方向道路共三線道，
        寬約10.1公尺，對向內側車道則有4 線道，寬約11.4公
        尺，對向外側車道另有3 線道，寬約10.2公尺，有前揭
        道路交通事故現場圖可參，故被告駕車由北向南穿越該
        路口時，其車輛前方同向車道已有相當寬度之距離需為
        注意，而被害人騎乘機車係自對向之外側車道左轉而來
        ，橫向距離被告近20公尺，該機車來向狀況是否仍屬被
        告應注意之「車前」狀況，已屬有疑。
      2.又煞車痕是因緊急煞車時，輪胎突然鎖死，車輛卻仍因
        慣性保持前進相當距離，導致胎面磨擦路面而產生的痕
        跡，本件事故現場並未留有煞車痕，已如前述，故無法
        以之認定被告於撞擊被害人機車前有緊急煞車；惟被告
        駕駛車輛與被害人機車之碰撞地點，距離建國高架道路
        下辛亥路匝道北向南方向之建國南路路口停止線14公尺
        ，有前揭道路交通事故現場圖可佐，再參酌被告前述所
        供：伊發現被害人時距離約2 至3 部小客車距離，並以
        小客車平均長約4 公尺計算，被告約於10至12公尺之距
        離發現被害人，亦即被告約在行駛至建國南路路口停止
        線附近發現被害人，因兩車相對行進中，故約5 至6 公
        尺即發生撞擊；又依前所述，本件尚無法認定被告有超
        速行駛之行為，故若以事發地點最高行車速度50公里觀
        之，每秒速度為13.88 公尺，是被告在發現被害人後隨
        即不到1 秒時間內，即與被害人相撞，首堪認定。又行
        車速度達時速50公里時，在乾瀝青路面上需要13公尺之
        煞車距離，此有前述「汽車煞車距離、行車速度及道路
        摩擦係數對照表」在卷可參，是被告發現被害人機車時
        ，其與被害人間之距離10至12公尺，已不足以煞停其車
        輛，實難科以被告未及時煞停之責。況駕駛人在緊急應
        變時，尚需相當之反應時間（即從人的眼睛看到信號那
        一刻起，歷經判斷而到真正開始反應的時間間隔），故
        至煞停車輛所需距離，須合計駕駛人反應時間及煞車機
        械煞住車勢之制動時間所經之距離，以時速50公里觀之
        ，反應距離約為10.41 公尺，有卷附汽車車速與停車距
        離表可依，是本件被告於發現被害人機車後之5 至6 公
        尺即發生撞擊，實屬猝不及防，其時間之短暫，既不足
        以有所反應，自難認被告未採取必要之安全措施。
（五）綜以上述，復按所謂信賴原則，指行為人在社會生活中，
      於從事某種具有危險性之特定行為時，如無特別情事，在
      可信賴被害人或其他第三人亦會相互配合，謹慎採取適當
      行動，以避免發生危險之適當場合，倘因被害者或其他第
      三人之不適當行動，而發生事故造成損害之結果時，該行
      為人不負過失責任。依此一原則，汽車駕駛人應可信賴參
      與交通行為之對方，亦將同時為必要之注意，相互為遵守
      交通秩序之適當行為，而無考慮對方將會有違反交通規則
      之不當行為之義務。故汽車駕駛人如已遵守交通規則且為
      必要之注意，縱有死傷結果之發生，其行為仍難認有過失
      可言（最高法院88年度台上字第1852號判決意旨參照）。
      承前各節，本件證據均不能證明被告有何違反交通規則之
      行為，則被告於已遵守相關交通法令之情況下，應可信賴
      其他用路人亦會遵守交通規則且為必要之注意，其循燈號
      並合於時速規定前行，對於被害人酒後駕車突然左轉之駕
      駛行為及所導致之危險，即無注意防免之義務，而得以免
      負過失之責。
（六）臺北市車輛行車事故鑑定委員會之鑑定意見，除指出被害
      人血液酒精濃度143mg/dl（換算血液中酒精濃度為百分之
      0.143 ）已達不得駕車之標準，為本件事故之肇事次因外
      ，雖認被告駕駛自小客車、被害人騎乘機車其一未遵守號
      誌指示行駛，為本件事故肇事主因，然亦載明依目前跡證
      無法認定事故發生時之號誌狀況，或兩車有何超速行駛情
      形，有該鑑定委員會鑑定意見書在卷可參（見偵查卷第65
      至67頁）。嗣經原審法院依職權送臺北市車輛行車事故鑑
      定覆議委員會覆議及國立交通大學鑑定車禍肇事原因，上
      開機關均表示因跡證不足，無法鑑定，有臺北市政府交通
      局99年1 月6 日北市交安字第09833998100 號函、國立交
      通大學99年5 月25日交大管運字第0991005013號函可考（
      見原審卷第36、41頁）。
四、原審綜據上情，認本件證據無法證明被告有檢察官所指之過
    失致死犯行，此外復查無其他積極證據足以證明被告涉犯過
    失致死罪，而為被告無罪之諭知，論理並無不合之處。檢察
    官上訴意旨略以：事故現場未見有何被告所駕自用小客車之
    煞車痕跡，是被告於車禍發生當時並未煞車，其駕車未注意
    車前狀況以致發生本件事故；又被告發現被害人之際，距離
    被害人約有12公尺，再加計刮地痕4.3 公尺，被告之煞車距
    離應以16.3公尺計算，被告駕車時速顯已高達55公里，而有
    超速情形等語。關於被告於本件事故有無過失情節，本院已
    一一說明如前，本件檢察官之舉證，既尚不能使本院形成被
    告有罪之確信，復查無其他積極事證足資證明被告應負過失
    致死之罪責，檢察官上訴理由所指各節，為無理由，應予駁
    回。
據上論斷，應依刑事訴訟法第368條，判決如主文。
本案經檢察官何明楨到庭執行職務。
中    華    民    國    99    年    11    月    10    日
                  刑事第十九庭審判長法  官  鄧振球
                                    法  官  潘翠雪
                                    法  官  彭幸鳴
以上正本證明與原本無異。
不得上訴。
                                    書記官  陳靜姿
中    華    民    國    99    年    11    月    10    日

司法院資訊處製作；財團法人民間司法改革基金會備份。
